【裁判字號】    97,財管,8
【裁判日期】    970728
【裁判案由】    指定遺產管理人
【裁判全文】
臺灣新竹地方法院民事裁定               97年度財管字第8號
聲  請  人  乙○○
關  係  人  行政院原住民族委員會
法定代理人  章仁香
非訟代理人  蔡佳勳
上列聲請人聲請選任被繼承人甲○○之遺產管理人事件，本院裁
定如下：
    主  文
選任行政院原住民族委員會（設臺北市大同區○○○路○段172號
）為被繼承人甲○○（民國30年12月25日出生，身分證統一編號
：Ｚ000000000號，民國94年1 月28日死亡，生前最後住所：新竹
縣五峰鄉桃山村清泉226號）之遺產管理人。
准對被繼承人甲○○之繼承人為承認繼承之公示催告。
被繼承人甲○○之繼承人，應自本公示催告最後登載新聞紙之日
起，壹年內承認繼承，上述期限屆滿，無繼承人承認繼承時，被
繼承人甲○○之遺產，於清償債權並交付遺贈物後，如有剩餘即
歸屬國庫。
聲請程序費用新台幣壹千元由被繼承人甲○○之遺產負擔。
    理      由
一、本件聲請意旨略以：被繼承人甲○○於民國94年1 月28日死
    亡，無第一順位之繼承人，是否有第二、三、四順位之繼承
    人則不明，而聲請人與被繼承人前曾共同繼承第三人（即聲
    請人之母、被繼承人之配偶）田娘妹之遺產，但因被繼承人
    之親屬會議並未於一個月內選定遺產管理人，致聲請人對繼
    承之遺產無法行使權利。為此，爰依法請求指定被繼承人之
    遺產管理人等語。
二、按繼承開始時，繼承人有無不明，而無親屬會議或親屬會議
    未於一個月內選定遺產管理人者，利害關係人得聲請法院選
    任遺產管理人，並由法院依公示催告程序，定六個月以上之
    期限，公告繼承人，命其於期限內承認繼承，民法第1177條
    及第1178條第1項、第2項規定甚明。又法院選任或改任遺產
    管理人時，應訊問利害關係人意見，亦為非訟事件法第153
    條所明定。
三、次按，行政院原住民族委員會主管全國原住民族事務；行政
    院原住民族委員會設有土地管理處；土地管理處掌理下列事
    項：（一）原住民族土地之規劃、協調及審議事項。（二）
    原住民族土地與自然資源開發、利用、經營、保育之規劃、
    協調及督導事項。（三）原住民族土地相關法規之研議及協
    調事項。（四）原住民族土地增編、劃編之規劃、協調及一
    般管理事項。（五）原住民族土地地籍整理、地權管理、土
    地利用之規劃及協調事項。（六）原住民族土地流失之防止
    、收回、改配及一般管理事項。（七）原住民族土地重大開
    發利用之審議事項。（八）原住民族自治區土地之規劃及建
    設計畫審議、協調事項。（九）其他有關原住民族土地發展
    事項，行政院原住民族委員會組織條例第1條、第3條第5 款
    及第7條之1分別定有明文。
四、經查：
（一）聲請人所主張上開事實，業據其提出繼承系統表一份、相
      關戶籍謄本三份、新竹縣五峰鄉戶政事務所函二件及財政
      部臺灣省北區國稅局遺產稅免稅證明書一紙為證，復經本
      院依職權向新竹縣五峰鄉戶政事務所調閱被繼承人甲○○
      及其兄姐王俊才、王氏玉蟾之戶籍資料，經新竹縣五峰鄉
      戶政事務所97年3 月28日五峰戶字第0970000374號函覆：
      經查該所現存戶籍簿頁除日據時期資料外，光復後戶籍資
      料未發現王俊才、王氏玉蟾任何戶籍資料，核與聲請人主
      張情節大致上相符。從而，聲請人以利害關係人之身分，
      聲請本院指定被繼承人甲○○之遺產管理人，洵屬有據。
（二）又本件被繼承人甲○○除繼承自其配偶田娘妹之土地外，
      並無其他財產，既經本院依職權調閱被繼承人甲○○與田
      娘妹之財產資料核閱無訛，此有稅務電子閘門財產所得調
      件明細表附卷可稽，而甲○○所繼承其配偶田娘妹之土地
      皆屬原住民保留地，亦經財政部國有財產局台灣中區辦事
      處新竹分處提出土地建物查詢資料十三紙附卷可稽。又經
      本院詢問行政院原住民族委員會是否同意擔任本件遺產管
      理人，亦經該委員會代理人到庭表示同意擔任本件遺產管
      理人（見本院97年7 月10日訊問筆錄），爰審酌該委員會
      依法既係處理全國原住民族事務之主管機關，復設有土地
      管理處，具備有相關財產管理之專才，對於本件遺產管理
      事件應較為熟稔，較能積極有效地發揮遺產之最大效益，
      亦較可避免同為繼承人間利害衝突之情事發生，且依原住
      民保留地開發管理辦法第2 條規定該辦法之執行機關為鄉
      （鎮、市、區）公所，是以，爰指定行政院原住民族委員
      會為被繼承人甲○○之遺產管理人，再由該機關囑託新竹
      縣五峰鄉公所負責執行遺產管理事務，併此敘明。
五、另依民法第548 條規定，受任人應受報酬者，除契約另有訂
    定外，非於委任關係終止及為明確報告顛末後，不得請求給
    付。遺產管理人管理被繼承人之遺產，係屬於委任契約之法
    律關係，依上開規定，遺產管理人受委任之事務尚未處理完
    畢，依委任報酬後付之原則，尚不得請求報酬，待日後遺產
    管理之事務處理完畢，履行報告義務後，遺產管理人得再就
    勞務付出之程度請求相當之報酬金額，附此敘明。
六、依非訟事件法第157條、第24條第1項，裁定如主文。
中    華    民    國    97    年    7     月    28    日
                  家事法庭法  官  王佳惠
正本係照原本作成。
如對本裁定抗告，須於裁定送達後10日之不變期間內，向本院提
出抗告狀，並繳納抗告費新臺幣1,000元
中    華    民    國    97    年    7     月    28    日
                          書記官  蔡玉嬌


司法院資訊處製作；財團法人民間司法改革基金會備份。
